臺北高等行政法院判決　　　　　　　　　　　　　　九十二年度訴字第五四九一號
　　　　　　　　　　　　　　　.
　　原　　　告　甲○○
　　被　　　告　勞工保險局
　　代　表　人　乙○總經理）.
　　訴訟代理人　丙○○
　　　　　　　　丁○○
右當事人間因勞保事件，原告不服行政院勞工委員會中華民國九十二年十一月十四日
勞訴字第○九二○○五一○二三號訴願決定，提起行政訴訟。本院判決如左：
　　主  文
原告之訴駁回。
訴訟費用由原告負擔。
　　事  實
緣原告係由台北市汽車駕駛員職業工會申報參加勞工保險之被保險人，因罹患胃癌術
後，於民國（下同）九十一年十二月十六日檢具台北市立萬芳醫院（委託財團法人私
立台北醫學大學辦理）同年月十一日出具之勞工保險殘廢診斷書，向被告申請普通疾
病殘廢給付。案經被告審查，以原告因早期胃癌於九十一年五月二十二日接受胃次全
切除，過程順利，未達勞工保險殘廢給付標準表規定之給付標準，乃於九十二年五月
十二日以保給殘字第○九二六○二○一九六○號函否准所請。原告不服，向勞工保險
監理委員會（下稱監理會）申請審議，經該會以九十二年八月十二日（92）保監審字
第二○一八號審議駁回。原告猶未甘服，提起訴願，亦遭決定駁回，遂向本院提起行
政訴訟。茲摘敘兩造訴辯意旨如次：
甲、原告方面：
一、聲明：求為判決
１、訴願決定、審議審定及原處分均撤銷。
２、命被告作成核付原告所請殘廢給付之處分。
３、訴訟費用由被告負擔。
二、陳述：
１、依勞工保險條例第五十三條第一項、第五十六條規定：「保險人於審核殘廢給付
    認為有複檢必要時，得另行指定醫院或醫師複檢。」、同條例施行細則第七十六
    條第三項規定：「保險人審核殘廢給付，除得依本條例第五十六條規定指定全民
    健康保險特約醫院或診所或醫師複檢外，並得通知出具殘廢診斷書之醫院或診所
    檢送必要之檢查紀錄或有闢診療病歷。」，勞工保險殘廢給付標準表「胸腹部臟
    器遺存障害者」系列第四十七障害項目「胸腹部臟器機能遺存顯著障害，終身祇
    能從事輕便工作者」為第七等級殘廢，給付標準四四○日。被告於審核殘廢給付
    申請案件時，其權責範圍僅限於審定被保險人所提供之殘廢診斷書之資料是否屬
    實、資料是否齊備及診斷書內容是否合乎殘廢給付標準表之規定等，倘被告及監
    理會對原告之殘廢狀態存有疑義，應循法定程序，另行指定醫院或醫師進行複檢
    。
２、被告、監理會及訴願決定機關在未提出任何佐證說明下，逕以被告特約醫師審查
    意見，認為原告於術後未發生併發症，且術後門診追蹤亦未告知吞食問題，依醫
    理，原告仍應可從事一般正常工作云云，未依上開條例第五十六條規定指定醫院
    或醫師複檢，其所踐行之程序，已有可議。原告之傷殘情形，若發生殘廢診斷書
    所載情形與被告之認定存有重大出入時，此一情形事涉殘廢給付標準之認定，自
    有複檢詳查之必要。被告、監理會及訴願決定機關未依上開規定指定醫院或醫師
    複檢前，能否僅憑完全書面之審查而未親自診視原告，逕自否定特約醫院之診斷
    證明，容有斟酌之餘地，故原處分、審議審定及訴願決定均有違誤，此有行政法
    院（現改制為最高行政法院，下同）七十六年度判字第一二五七號及八十八年度
    判字第一四○四號判決意旨可資參照。
３、又行政機關裁量權之行使，須在法令授權範圍內始為合法，如有逾越裁量權限或
    濫用裁量權力而為行政處分者，不論其為積極的作為或消極的不作為，均屬違法
    。學說上固然承認行政機關就不確定法律概念及某些性質之事件，享有判斷餘地
    ，但並非表示完全排除司法審查。行政機關行使判斷餘地權限之際，倘未充分斟
    酌相關事項甚或以無關聯之因素作為考量，或者判斷係基於不正確之事實關係等
    情形，即屬違法，最高行政法院九十二年度判字第一二三八號、九十二年度判字
    第九○四號判決可參。原告所檢具之殘廢診斷書既已明示原告之殘廢詳況，則被
    告於行使判斷餘地權限時，倘未充分斟酌相關事項，並徒執特約醫師之書面審查
    報告以否認殘廢診斷書所載之內容，此時該行政處分自屬違法。
４、原告因罹患胃癌，於九十一年五月二十二日接受根除性胃次全切除手術，體重從
    手術前的八十六公斤，手術後降到只剩七十幾公斤，且常有貧血狀況，飲食須以
    少量多餐方式進食，體力不佳，須長期靠藥物治療，無法從事粗重的工作，現只
    能以開計程車為業，每天也只能開二、三個小時車，上開病症確實影響原告工作
    能力，被告自應准予所請殘廢給付，方符公允。
５、綜上所述，原告之殘廢診斷書之診斷結果與被告之判斷結果既屬有間，核諸被告
    之判斷意見，均未說明其認定之依據，是原告之胃機能是否遺存顯著障害，尚有
    可疑，故被告之認事用法自有疏失，亦有行政法院八十八年度判字第二○一七號
    、最高行政法院九十年度判字第六九六號、鈞院八十九年度訴字第二○五八號判
    決可資參酌。
乙、被告方面：
一、聲明：求為判決駁回原告之訴，訴訟費用由原告負擔。
二、陳述：
１、按「被保險人因普通傷害或罹患普通疾病，經治療終止後，如身體遺存障害，適
    合殘廢給付標準表規定之項目，並經保險人自設或特約醫院診斷為永久殘廢者，
    得按其平均月投保薪資，依同表規定之殘廢等級及給付標準，一次請領殘廢補助
    費，殘廢給付標準表如附表二。被保險人領取普通傷病給付期滿，或其所患普通
    傷病經治療一年以上尚未痊癒，如身體遺存障害，適合殘廢給付標準表規定之項
    目，並經保險人自設或特約醫院診斷為永不能復原者，得比照前項規定辦理。」
    勞工保險條例第五十三條定有明文。次按勞工保險殘廢給付標準表「胸腹部臟器
    遺存障害者」系列附註二規定：「胸腹部臟器障害等級之審定：胸腹部臟器機能
    遺存障害，須將症狀綜合衡量，永久喪失勞動能力與影響其日常生活活動或社會
    生活活動之狀況亟需他人扶助之情形，比照精神、神經障害等級審定基本原則、
    綜合審定其等級。」；附註六規定：「『胸腹部臟器遺存障害者』係指胸腹部遺
    存機能障害，致工作上確有明顯之阻害而由醫學上可予證明者，．．至於施行胃
    或膽囊切除術，如經過順利，未遺存明顯之永久性機能障礙者，不在給付範圍。
    」。
２、原告因罹患胃癌手術後，於九十一年十二月十六日檢具台北市立萬芳醫院（委託
    財團法人私立台北醫學大學辦理）同年月十一日出具之勞工保險殘廢診斷書，向
    被告申請普通疾病殘廢給付，依原告平均月投保薪資為新台幣（下同）三六、五
    六七元，所請第四十七項第七等級殘廢給付，給付標準為四四○日，故本次所請
    殘廢給付金額為五三六、三一六元。案經被告審查，因其所患未達勞工保險殘廢
    給付標準表之請領標準，乃以九十二年五月十二日保給殘字第○九二六○二○一
    九六○號函否准所請，並經審議審定及訴願決定維持在案。
３、按殘廢與疾病不同，殘廢給付之審查重點在於被保險人所患病症是否足以影響其
    工作能力，與傷病給付係於補償被保險人因傷病減損勞動力所造成薪資損失有所
    不同，故是否足以影響其工作能力之判斷，與被保險人實際從事何種工作無關，
    而係指一般人之工作能力而言。有關審議審定提及原告胃部切除已逾三分之二部
    分，係原告申請審議時之主張，從原告申請時檢附之殘廢診斷書「殘廢詳況」欄
    中記載其胃部切除百分之七十五，可知原告實際切除胃部比例為四分之三。原告
    胃部雖因切除逾三分之二，致影響其消化功能，惟被告審查重點在於其手術治療
    後之結果，對於被保險人工作能力有無造成影響，作為其是否符合第五十二項第
    十二等級或第四十七項第七等級殘廢給付標準之判斷依據，與胃部切除之比例多
    寡無涉。一般社會通念雖認為人體某種器官經手術全部切除後，應已符合殘廢給
    付之標準，惟因每個人體質不同，某種器官經手術全部切除後，並不當然影響其
    工作能力，例如一般人小腸長約五公尺，若僅切除其中一部分，當然影響其消化
    功能，惟並不一定會影響其工作能力，至於未滿四十五歲之婦女進行子宮全切除
    手術部分，其理亦然，惟因勞工保險殘廢給付標準表明文規定，縱被保險人未因
    子宮全切除而影響其工作能力，被告仍例外准予所請殘廢給付。查原告八十九年
    起即以開計程車為業，並透過所屬職業工會加保，其雖於九十一年間施行之胃部
    切除手術，但手術後仍可開計程車，顯見其工作並無明顯阻害。
４、勞工保險殘廢給付標準表「胸腹部臟器遺存障害者」系列附註六所稱「如經過順
    利」，係指施行胃或膽囊切除術之手術及身體復原過程順利而言，如果被保險人
    施行手術及身體復原過程順利，未遺存明顯之永久性機能障礙者，不在給付範圍
    ，舉例言之，一般人平均每天上大號次數為一至二次，若經過手術後，被保險人
    身體復原狀況不佳，須經常上大號，平均每天五至六次以上，進而影響到其正常
    工作，則應可認為其符合第五十二項第十二等級殘廢給付標準。
５、勞工保險條例第五十六條所規定，係指保險人（即被告）審核殘廢給付認為有複
    檢必要之案件，始得另行指定醫院或醫師複檢，如依被保險人之病歷及診斷書已
    足以判斷其殘廢狀況時，自無再複檢之必要。本案據被告向財團法人私立台北醫
    學大學調原告之病歷資料及台北市立萬芳醫院九十一年十二月十一日出具之殘廢
    診斷書之記載，經被告特約醫師審查，其意見略以：「溫君因早期胃癌於九十一
    年五月二十二日接受胃次全切除，過程順利，並不符合殘廢給付規定。」，另據
    監理會特約醫師審查，其意見略以：「本件甲○○君罹患胃癌於九十一年五月二
    十二日接受根除性胃次全切除手術，手術順利，未發生併發症，術後門診追蹤亦
    無申請審議所稱吞食之問題，依醫理，此種手術術後應仍可從事一般正常工作，
    勞保局核定不予給付應無不當。」，本案被告不僅依原告所提供之勞工保險殘廢
    診斷書為判斷，並調取其就診之病歷資料，且經由專業醫師提供其專業意見，已
    足以判斷其殘廢狀況，並無需再指定複檢，故被告所為處分依法並無不合。
    理  由
一、被告代表人原為廖碧英，九十三年五月二十日變更為蔡吉安，嗣於同年六月十六
    日變更為乙○，茲由渠等具狀聲明承受訴訟，核無不合，應予准許。
二、按「被保險人因普通傷害或罹患普通疾病，經治療終止後，如身體遺存障害，適
    合殘廢給付標準表規定之項目，並經保險人自設或特約醫院診斷為永久殘廢者，
    得按其平均月投保薪資，依同表規定之殘廢等級及給付標準，一次請領殘廢補助
    費，殘廢給付標準表如附表二。被保險人領取普通傷病給付期滿，或其所患普通
    傷病經治療一年以上尚未痊癒，如身體遺存障害，適合殘廢給付標準表規定之項
    目，並經保險人自設或特約醫院診斷為永不能復原者，得比照前項規定辦理。」
    為勞工保險條例第五十三條所規定。又勞工保險殘廢給付標準表「胸腹部臟器障
    害」系列第四十七障害項目規定「胸腹部臟器機能遺存顯著障害，終身祇能從事
    輕便工作者」為第七殘廢等級，給付標準四四○日。第五十二障害項目規定「胸
    腹部臟器機能遺存障害者」為第十二殘廢等級，給付標準一○○日。同系列附註
    一規定：（一）胸部臟器，包括心臟、心囊、主動脈．．等。（二）腹部臟器，
    包括胃、肝臟、膽囊、胰臟、小腸及大腸、腸間膜及脾臟等．．。同系列附註二
    規定，胸腹部臟器障害等級之審定：胸腹部臟器機能遺存障害，須將症狀綜合衡
    量，永久喪失勞動能力與影響其日常生活活動或社會生活活動之狀況及需他人扶
    助之情形，比照精神、神經障害等級審定基本原則、綜合審定其等級。同系列附
    註六規定，「胸腹部臟器遺存障害者」係指胸腹部遺存機能障害，致工作上確有
    明顯之阻害而由醫學上可予證明者，如膀胱括約肌變化所致之尿失禁或肛門括約
    肌不全（因斷裂等）所致之大便失禁者，適用第五十二項第十二級。至於施行胃
    或膽囊切除術，如經過順利，未遺存明顯之永久性機能障礙者，不在給付範圍。
三、本件原告係由台北市汽車駕駛員職業工會申報參加勞工保險之被保險人，因罹患
    胃癌術後，於九十一年十二月十六日檢具台北市立萬芳醫院（委託財團法人私立
    台北醫學大學辦理）同年月十一日出具之勞工保險殘廢診斷書，向被告申請普通
    疾病殘廢給付，案經被告審查，以原告因早期胃癌於九十一年五月二十二日接受
    胃次全切除，過程順利，未達勞工保險殘廢給付標準表規定之給付標準，乃於九
    十二年五月十二日以保給殘字第○九二六○二○一九六○號函否准所請。原告不
    服，循序起訴謂其於接受根除性胃次全切除手術後，體重下降，且常有貧血狀況
    ，飲食須以少量多餐方式進食，體力不佳，須長期靠藥物治療，無法從事粗重的
    工作，現只能以開計程車為業，每天也只能開二、三個小時車，該病症確實影響
    其工作能力，被告自應准予所請殘廢給付，又被告於審核殘廢給付申請案件時，
    其權責範圍僅限於審定被保險人所提供之殘廢診斷書之資料是否屬實、資料是否
    齊備及診斷書內容是否合乎殘廢給付標準表之規定等，倘被告及監理會對原告之
    殘廢狀態存有疑義，應依勞工保險條例第五十三條第一項、第五十六條及同條例
    施行細則第七十六條第三項規定，另行指定醫院或醫師進行複檢，於進行複檢前
    ，能否僅憑完全書面之審查而未親自診視原告，逕自否定特約醫院之診斷證明，
    不無疑問，此有行政法院七十六年度判字第一二五七號、八十八年度判字第一四
    ○四號及八十八年度判字第二○一七號判決、最高行政法院九十二年度判字第一
    二三八號、九十二年度判字第九○四號及九十年度判字第六九六號判決，與鈞院
    八十九年度訴字第二○五八號判決可參（詳如事實欄所載）云云。惟查：
１、原告以其罹患胃癌術後，向被告申請普通疾病殘廢給付。依原處分卷附原告所提
    台北市立萬芳醫院（委託財團法人私立台北醫學大學辦理）九十一年十二月十一
    日出具同年月九日審定成殘之勞工保險殘廢診斷書，其「治療經過情形欄」記載
    ：「5.住院，於5.行根除性次全胃切除手術併淋巴腺擴清術，於6.３
    出院，宜長期門診追縱檢查」等語；其「殘廢詳況」欄記載：「胃切除％，且
    遺存消化及吸收永久性機能障害、意識狀態正常、呼吸狀態正常、可自力行走、
    起臥正常、終身僅可從事輕便工作、自行進食、大小便可自理、沐浴更衣可自理
    、言語狀態正常、惡性腫瘤經治療後已達緩解，需長期定期門診追縱，目前因胃
    切除術後，需少量多餐進食，體重僅能維持正常狀態下之百分之八十」等語。案
    經被告送請專業醫師依上開殘廢診斷書，及原告於台北市立萬芳醫院（委託財團
    法人私立台北醫學大學辦理）之病歷資料（含手術摘要、出院病歷摘要、病理組
    織檢查報告單、消化內科內視鏡檢查報告單等），綜合審查意見略以：「溫君因
    早期胃癌於九十一年五月二十二日接受胃次全切除，過程順利，並不符合殘廢給
    付規定。」等語。嗣經監理會特約醫師審查意見亦認：「本件甲○○罹患胃癌於
    九十一年五月二十二日接受根除性胃次全切除手術後申請殘廢給付，溫君所患為
    早期胃癌，手術順利，未發生併發症，術後門診追蹤亦無若審議申請書中所言吞
    食之問題，依醫理，此種手術術後應仍可從事一般正常工作，勞保局核定不予給
    付應無不當。」等語。有台北市立萬芳醫院（委託財團法人私立台北醫學大學辦
    理）九十一年十二月十一日出具之勞工保險殘廢診斷書影本、該醫院九十二年四
    月十八日萬院醫字第九二四五二號函送原告病歷資料等影本、被告之專業醫師審
    查意見表影本及監理會特約醫師審查意見表附原處分卷及審議卷足憑。按胸腹部
    臟器障害等級之審定基本原則，須將症狀綜合衡量，永久喪失勞動能力與影響其
    日常生活活動或社會生活活動之狀況及需他人扶助之情形，比照精神、神經障害
    等級審定基本原則、綜合審定其等級，而「胸腹部臟器遺存障害者」係指胸腹部
    遺存機能障害，致工作上確有明顯之阻害而由醫學上可予證明者，若施行胸腹部
    臟器切除術經過順利，未遺存明顯之永久性機能障礙者，則不在給付範圍；因此
    ，被告依據原告所送勞工保險殘廢診斷書之內容、台北市立萬芳醫院（委託財團
    法人私立台北醫學大學辦理）函送原告病歷資料等、勞工保險殘廢給付標準表之
    審定原則，暨被告及監理會專業醫師之審查意見，認原告所患並未致其工作上存
    有明顯之阻害而由醫學上可予證明，不在勞工保險殘廢給付標準表之給付範圍，
    乃核定不予殘廢給付，於法洵無違誤，核亦無原告所指逾越權限或濫用權力可言
    。
２、按「本局得視業務需要聘用兼任醫師十二人至二十人」勞工保險局組織條例第十
    一條第二項前段定有明文；另「保險人為審核保險給付或勞工保險監理委員會為
    審議保險爭議事項，必要時得向投保單位、特約醫療醫院、所或其他有關機關調
    查被保險人與保險有關之文件。」、「保險人於審核殘廢給付認為有複檢必要時
    ，得另行指定醫院或醫師複檢。」為勞工保險條例第二十八條及第五十六條所規
    定；又按「勞工保險監理委員會為審議爭議案件或保險人為核定保險給付認為必
    要時，得向被保險人、受益人、投保單位、各該醫院、診所或經領有執業執照之
    醫師、助產士要求提出報告，或派員調閱各該醫院、診所及投保單位之病歷、薪
    資帳冊、檢查化驗紀錄或Ｘ光片，被保險人、受益人、投保單位、各該醫院、診
    所及領有執業執照之醫師或助產士均不得拒絕。」、「保險人審核殘廢給付，除
    得依本條例第五十六條規定指定全民健康保險特約醫院或診所或醫師複檢外，並
    得通知出具殘廢診斷書之醫院或診所檢送必要之檢查紀錄或有關診療病歷。」同
    條例施行細則第六十一條及第七十六條第三項亦有明文。可知法令明文規定保險
    人（即被告）為審核保險給付，得調查有關之文件，得另行指定醫院或醫師複檢
    ，並得通知出具診斷書之醫院診所檢送必要之有關診療病歷等，而被告為審核被
    保險人之情形是否符合保險給付，自得依職權送請其聘用之專業醫師表示審查意
    見，以為其審核之參據，此項專業醫師審查意見之審核，要屬被告之法定職權，
    原告主張被告以醫師審查意見審核保險給付有違勞工保險條例之規定云云，顯有
    誤解。再者，「行政機關應依職權調查證據，不受當事人主張之拘束，對當事人
    有利及不利事項一律注意。」「行政機關得選定適當之人為鑑定。」行政程序法
    第三十六條及第四十一條第一項分別定有明文。查被告係勞工保險之保險人，於
    當事人向其提出勞工保險各項給付申請時，被告須開始行政程序，並有上揭依職
    權調查證據之義務，且於遇有醫理上之諸疑義時，得以具有專業知識之第三人即
    專科醫師，於行政程序中陳述關於特別法規或經驗定則之意見，而以其陳述，為
    證據之用。是被告於行政程序中將有待進一步調查之案件，請其特約專科醫師陳
    述醫學上之意見，以為證據，於法尚無不合。況本件被告係向台北市立萬芳醫院
    （委託財團法人私立台北醫學大學辦理）調取被保險人即原告就醫之相關病歷資
    料，且參酌特約專科醫師之專業意見，綜合審查而為終局之核定，原告訴稱被告
    概以特約專科醫師審查意見駁回其申請云云，尚屬誤會。
３、按勞工保險條例第五十六條規定，保險人於審核保險給付認為有複檢必要時，得
    另行指定醫院或醫師複檢，是如所送資料已足以據為核定之基礎，即尚無複檢之
    必要。又勞工保險條例第五十六條所規定「必要時」之要件性質上為不確定法律
    概念，被告就個案是否有複檢之必要，仍應依個案認定之，非謂被告之認定，與
    原告之認定不同，或與診斷證明書所載不符，則均須一律送複檢。經查原告殘廢
    情形之判斷，既經被告依原告所送台北市立萬芳醫院（委託財團法人私立台北醫
    學大學辦理）九十一年十二月十一日出具之勞工保險殘廢診斷書之內容、台北市
    立萬芳醫院（委託財團法人私立台北醫學大學辦理）函送原告病歷資料，及專業
    醫師之審查意見，依相關審定原則予以核定，則原告徒以其認定與被告不同，即
    請求就其殘廢情形之判斷進行複檢，核並無必要。
４、又疾病與殘廢之概念並不相同，非謂被保險人一罹患疾病即構成殘廢。有關殘廢
    給付之審查重點在於被保險人所患是否導致其工作上確有明顯之阻害而由醫學上
    可予證明者，是本件原告胃部雖因切除逾三分之二，致影響其消化及吸收機能，
    惟原告於八十九年起即以開計程車為業，並透過所屬職業工會加保，其雖於九十
    一年間施行胃部切除手術，但手術後仍可開計程車，顯見其工作並無明顯阻害。
５、行政法院七十六年度判字第一二五七號判決、八十八年度判字第一四○四號判決
    及八十八年度判字第二○一七號判決、最高行政法院九十二年度判字第一二三八
    號判決、九十二年度判字第九○四號判決及九十年度判字第六九六號判決，以及
    本院八十九年度訴字第二○五八號判決，均僅為個案判決（部分為農保案件），
    尚未援為判例，自無從援為有利於原告之認定。
四、綜上所述，原處分並無違誤，審議審定、訴願決定遞予維持，俱無不合。原告徒
    執前詞聲明撤銷，及請求判命被告作成核付原告所請殘廢給付之處分，均為無理
    由，應予駁回。
據上論結，本件原告之訴為無理由，爰依行政訴訟法第九十八條第三項前段，判決如
主文。
中　　華　　民　　國　　九十三　　　年　　　十一　　　月　　  十八　　　日
                               臺 北 高 等 行 政 法 院  第 六 庭
                                           審 判 長 法  官　林樹埔
           　　　　　　　　　　　　　　　　　　　　 法　官　許瑞助
           　　　　　　　　　　　　　　　　　　　　 法　官　曹瑞卿
右為正本係照原本作成。
如不服本判決，應於送達後二十日內，向本院提出上訴狀並表明上訴理由，如於本判
決宣示後送達前提起上訴者，應於判決送達後二十日內補提上訴理由書（須按他造人
數附繕本）。
中　　華　　民　　國　　九十三　　　年　　　十一　　　月　　  十八　　　日
             　　　　　　　　　 　　　　     　     書記官  方偉皓
